【裁判字號】    92,訴,1935
【裁判日期】    921110
【裁判案由】    偽造文書等
【裁判全文】
臺灣板橋地方法院刑事判決                        九十二年度訴字第一九三五號
    公  訴  人  臺灣板橋地方法院檢察署檢察官
    被      告  乙○○
右列被告因偽造文書等案件，經檢察官提起公訴（九十一年度偵字第一五一０一號）
，本院判決如左：
    主  文
乙○○意圖為自己不法之所有，以詐術使人將本人之物交付，處有期徒刑肆月，如易
科罰金，以參佰元折算壹日。
    事  實
一、乙○○於民國八十八年六月二十日，在臺北市○○街○段一百八十八號一樓「承
    德餐具行」，自任為會首，召集如附表所示之互助會一組，會期自八十八年六月
    二十日至九十年五月二十日止，連會首共二十四會，會款每會新臺幣（下同）二
    萬元，於每月二十日開標。嗣乙○○因財務週轉不靈，竟意圖為自己不法所有，
    於八十九年四月二十日，未經戊○○之同意，透過電話聯絡在上址代為主持開標
    之人甲○○偽以「戊○○」之名義參與標會，並以三千五百元之得標金標得，而
    以此詐術致活會會員誤信為真陷於錯誤，如數交付會款共二十三萬一千元〔計算
    方式為（二萬元減三千五百元）乘以十四名活會會員〕予乙○○。嗣於八十九年
    九月間，會員戊○○以電話告知甲○○欲參與投標，甲○○告以乙○○業已代為
    標取會款，不得再參與競標，戊○○始查知上情。
二、案經戊○○訴請臺灣板橋地方法院檢察署檢察官偵查起訴。
    理  由
一、右揭犯罪事實，業據被告乙○○於本院審理時坦承不諱，核與告訴人戊○○於偵
    審中指述及證人甲○○於偵審中證述之情節相符，復有互助會單二紙附卷可稽。
    至被告冒標會款之時間，訊據證人甲○○於偵查中雖供稱：被告於八十九年十一
    月告知戊○○得標云云（參見偵查卷第五十九頁背面），惟經較之告訴代理人丁○○於偵查中所供：伊父親到十一期以前都認為是活會，到第十二期要標，卻說
    已經是死會，．．自王先生說伊等已經被冒標以後，就沒有繳，繳了二十四萬元
    （即十二期）等語，及證人甲○○於偵查中所供：過了一期後，戊○○打電話說
    要標，伊稱你已經標走了等語，及審理中所供：應該是第十一會才對等語（參見
    本院審理筆錄），相互以觀，顯見被告冒標之日期應於告訴人知悉遭冒標之第十
    二期開標前，據此推斷，本件被告偽以告訴人名義標會之時間應為八十九年四月
    二十日第十一期該次至明。是被告明知未得活會會員戊○○之同意，猶冒用「戊○○」名義標取會款，致使各活會會員陷於錯誤，陸續交付會款，其有不法意圖
    甚明，從而本件罪證明確，被告犯行堪以認定，應依法論科。
二、核被告乙○○所為，係犯刑法第三百三十九條第一項之詐欺取財罪。被告於當次
    開標時之詐欺行為，其詐欺對象包括被冒名之活會會員及其他活會會員，乃一行
    為觸犯數罪名，為想像競合犯。爰審酌被告冒用他人名義標取會款，迄今未與告
    訴人達成和解及其犯罪之動機、目的、手段、所生危害等一切情狀，量處如主文
    所示之刑。末查被告本案行為後，刑法第四十一條於九十年一月十日修正公布，
    同年月十二日生效，原條文修正為第四十一條第一項前段，並將得易科罰金之罪
    ，從「犯最重本刑為三年以下有期徒刑以下之刑之罪」，修正為「犯最重本刑為
    五年以下有期徒刑以下之刑之罪」，因本案被告所犯之罪適為「最重本刑五年以
    下有期徒刑以下之刑之罪」，比較新舊法，應以新法之規定有利於被告，依刑法
    第二條第一項前段之規定，本案應適用修正後之現行刑法第四十一條第一項前段
    條文，諭知易科罰金之折算標準。
三、公訴意旨另以：被告於前揭時地，偽造「戊○○」名義之標單持以行使投標，足
    以生損害於戊○○，因認被告亦涉有刑法第二百二十條、第二百十六條、第二百
    十條之罪嫌。訊據被告乙○○堅決否認有何行使偽造準私文書犯行，辯稱：伊僅
    透過電話口頭告知負責開標之甲○○，以「戊○○」名義，標金三千五百元標取
    該會，並無委其代為偽填「戊○○」名義制作標單等語。按刑法第二百十條之偽
    造私文書罪，以偽造他人名義制作文書為其成立要件。如僅口頭表示係某人投標
    ，自不能認為其係偽造他人名義之私文書；復按犯罪事實應依證據認定之，無證
    據不得推定其犯罪事實，刑事訴訟法第一百五十四條第二項定有明文。再所謂證
    據，係指超越一切合理之可疑，足以認定被告確有犯罪行為之積極事證而言。苟
    依現存之積極證據，就起訴意旨所指被告犯罪之待證事實，尚非不得為其他較有
    利被告之推斷，本諸罪疑唯輕之法則，自難謂該事證已適合於被告犯罪事實之認
    定。經查，公訴人據以認定被告涉犯此部分偽造文書犯行係以證人甲○○供述本
    件互助會之開標地點係於甲○○店內，且於標單上均記載姓名、金額等語為其論
    據，惟訊據證人甲○○於九十二年六月九日偵查中先證稱：（問：有無看到他用
    戊○○的名義標會？）沒有，他只有跟伊講什麼人標到，標多少錢云云；復又改
    稱：（問：是否有看到林拿出上面記載戊○○姓名的標單？）有，他寫歐，三千
    五百元等語，嗣於九十二年七月四日偵查中又證稱：（問：為何於九十二年六月
    九日先說沒有看到林以歐名義投標，後來又改稱說寫歐、三千五百元？）應該是
    有看到。（問：何謂「應該是有看到」？）現在叫伊想，想不起來，應該是有標
    ，不然伊不可能拿錢給他云云，是證人對於被告是否確有偽以告訴人名義填載標
    單之事，前後供述不一，自難以證人有瑕疵之證言遽以為不利於被告之認定。此
    外復查無其他積極證據足認被告有為偽造標單持以投標之行使偽造私文書犯行，
    是被告此部分犯罪尚所屬不能證明，惟此部分公訴人認與前揭論罪科刑部分有方
    法結果之牽連犯關係，屬裁判上一罪，爰不另為無罪之諭知，併此敘明。
據上論斷，應依刑事訴訟法第二百九十九條第一項前段，刑法第三百三十九條第一項
、第二條第一項前段、第四十一條第一項前段，罰金罰鍰提高標準條例第一條前段、
第二條，判決如主文。
本案經檢察官丙○○到庭執行職務。
中      華      民      國    九十二    年     十一     月     十       日
                                      臺灣板橋地方法院刑事第十庭
                                           審判長法  官 徐   蘭   萍
                                                 法  官 林   漢  強
                                                 法  官 彭   全   曄
右正本證明與原本無異。
如不服本判決，應於判決送達後十日內向本院提出上訴狀 (應附繕本) ，上訴於
臺灣高等法院。
                                                 書記官 莊   川   億
中      華      民      國    九十二    年     十一     月     十       日
附錄本案論罪科刑法條全文：
刑法第三百三十九條
意圖為自己或第三人不法之所有，以詐術使人將本人或第三人之物交付者，處五年以
下有期徒刑、拘役或科或併科一千元以下罰金。
以前項方法得財產上不法之利益或使第三人得之者亦同。
前二項之未遂犯罰之。
附表：被告召集互助會之起迄時間、地點及會員之名單
時間：自八十八年六月二十日至九十年五月二十日止
地點：台北市○○街一百八十八號一樓
會員名單：乙○○、甲○○、涂美惠、維川（二會）、楊原林、祐祥阿月、廖麗卿、
          日日香、賴紹宏、東山謝、江水堂、陳定國、陳乾、路易林、戊○○、展
          偉黃、展偉、３Ｃ莊、伊吉米多、王秀棻、朱定賢、豪成王足（二會），
          連會首共二十四會。


司法院資訊處製作；財團法人民間司法改革基金會備份。
